【裁判字號】    94,訴,2768
【裁判日期】    950823
【裁判案由】    營利事業所得稅
【裁判全文】
臺北高等行政法院判決
                                     94年度訴字第02768號
                              .
原      告  虹邦實業有限公司
代  表  人  甲○○
訴訟代理人  陳斯競  會計師
被      告  財政部臺灣省北區國稅局
代  表  人  許虞哲(局長)
訴訟代理人  乙○○
上列當事人間因營利事業所得稅事件，原告不服財政部中華民國
94年6月29日台財訴字第09400243120號訴願決定，提起行政訴訟
。本院判決如下：
    主  文
原告之訴駁回。
訴訟費用由原告負擔。
    事  實
一、事實概要：原告89年度營利事業所得稅結算申報，原列報營
    業淨利虧損新臺幣 (下同)35,184 元，經被告初查以其提示
    之成本表期初存料無法勾稽查核，乃按該業 (行業代號：19
    10-11)同業利潤標準之毛利率26%核定營業毛利5,383,360元
    ，營業淨利2,440,562 元，因超過全年營業收入淨額按同業
    利潤標準淨利率9%核算之營業淨利1,863,470 元，依行為時
    營利事業所得稅查核準則 (下稱查核準則)第6條第1 項但書
    規定，核定營業淨利1,863,470 元。原告不服，申請復查，
    未獲變更，提起訴願亦經決定駁回後，遂提起本件行政訴訟
    。原告未於言詞辯論期日到場，僅於準備程序期日到場為聲
    明、陳述。
二、兩造聲明：
    (一)原告聲明：訴願決定、原處分均撤銷。
    (二)被告聲明：駁回原告之訴。
三、兩造之爭點：被告以原告提示之成本表無法勾稽查核，按同
    業利潤標準核定原告之營業成本，是否有據？
    (一)原告主張之理由：
      1.被告於訴願程序中並未通知原告公司提示有關帳證紀錄
        即駁回訴願之申請，原告今檢附新事證供鈞院查核。另
        依被告於訴願中主張其原告所提之相關成本表中所列之
        期初存料品名及數量與上年度之期末存料有所差異，是
        因印刷市場紙張原料調動產生部分之單位換算差異，今
        檢附製造業成本分析表供鈞院查核。
      2.原告公司已依會計帳簿憑證管理辦法設置帳簿，平日對
        進料、領料、人工費用等均做成紀錄，並編有成本計算
        表，其製品原料耗用數量，被告應根據有關帳證紀錄予
        以核實認定。
    (二)被告主張之理由：
      1.原告係經營印刷製造業，本年度列報營業收入淨額20,7
        05,230元及營業成本17,797,616元，原查以其提示之成
        本表無法勾稽查核，按該業同業利潤標準毛利率26﹪核
        算營業毛利5,383,360元，減除營業費用及損失總額2,9
        42,798元，核算營業淨利2,440,562 元，較按同業利潤
        標準淨利率9%核算之營業淨利1,863,470 元為高，依查
        核準則第6 條規定，核定營業淨利1,863,470 元。原告
        申請復查，經就原告重編之相關成本表查核，直接原料
        明細表所列期初存料品名及數量與上年度期末存料不符
        ，且期末存料品名及數量與原申報期末存料明細表不符
        ，亦未提示載明印刷成品及原料種類規格之佐證資料供
        核，成本仍無法勾稽查核，原核定並無違誤。
      2.原告起訴雖主張原查未予其提示帳證機會，應再許其提
        示帳證並重新查核云云，惟查，原查時，被告所屬中和
        稽徵所於92年4 月11日第一次調帳，復查時，該所於93
        年8 月17日第二次調帳，是本件自原處分作成至行政救
        濟階段 (行政訴訟前)， 共予原告提出相關帳簿憑證之
        機會兩次，非原告所稱未予提示帳證機會，原告主張顯
        不足採。
      3.是本件之爭點僅在於原告提示之證帳及編製之成本表是
        否可採，茲分析如下：
        (1)本件原查及復查時，即以原告本（）年編製之「直
          接原料明細表」所列期初存貨與上（）年結算申報
          期末存貨明細表之品名、數量不符，且本年編製「直
          接原料明細表」所列期末存貨與申報書所列期末存貨
          明細表之品名、數量亦不符；原告亦未提示載明印刷
          成品及原料種類規格之佐證資料供核，因認原告設置
          相關帳簿憑證徒具帳證之形式外觀，而不具帳證之實
          質內涵，足認其成本無法勾稽，故依法以同業利潤標
          準核定其所得額，自屬無誤。
        (2)查會計紀錄係忠實記載企業每日發生交易等經濟事項
          之歷史資訊，其表彰之真正事實只有一個，而根據此
          一帳簿憑證所編製呈現企業經營結果之報表，除涉及
          價值判斷依法得予選擇不同會計方法之情況外（如會
          計基礎、會計原則、假設及估計方法等選擇），亦應
          只有一個是真實的。則本件原告根據同一套會計帳證
          資料，先後多次編出不同結果之報表，將使其平日彙
          集會計帳證資料之真實性可信度降低。
        (3)又縱係因會計人員疏忽導致報表有誤，此一錯帳情形
          仍應有合理之解釋，例如：因筆誤將100元寫成1,000
          元、抄錯年度、將期初抄成期末之資料等，均有跡可
          循，可依錯帳原因將原編製錯誤之成本表與原始帳證
          資料作合理連結，倘若無法在兩者間建立一關連性，
          顯有恣意編製報表之嫌。
        (4)查原告對系爭年度期初存貨與上年度期末存貨不符之
          處，僅泛稱兩者產生差異原因為單位換算差異所致云
          云，並未具體指出此一錯誤資訊如何導致成本表編製
          錯誤之結果，亦即原告帳證紊亂之問題仍無從釋疑，
          若非原成本表係恣意編製而成，即顯其原始帳證資料
          之真實性堪虞，則本件原告提示之成本表既無法勾稽
          ，原查依法以同業利潤標準核定其所得額即無違誤。
    理  由
一、原告經合法通知，未於言詞辯論期日到場，核無行政訴訟法
    第218條準用民事訴訟法第386條各款所列之情事，爰依被告
    之聲請，由其一造辯論而為判決，合先敘明。
二、按「營利事業所得之計算，以其本年度收入總額減除各項成
    本費用、損失及稅捐後之純益額為所得額。」「稽徵機關進
    行調查或復查時，納稅義務人應提示有關各種證明所得額之
    帳簿、文據；其未提示者，稽徵機關得依查得之資料或同業
    利潤標準，核定其所得額。」「本法第83條所稱之帳簿文據
    ，其關係所得額之一部或關係課稅年度中某一期間之所得額
    ，而納稅義務人未能提示者，稽徵機關得就該部分依查得之
    資料或同業利潤標準，核定其所得額。」所得稅法第24條第
    1項、第83條第1項及同法施行細則第81條分別定有明文。又
    「帳簿文據，其關係所得額之一部而未能提示者，依所得稅
    法施行細則第81條之規定辦理。但其核定所得額，以不超過
    當年度全部營業收入淨額依同業利潤標準核定之所得額為限
    。」亦為行為時查核準則第6條第1項所明定。
三、本件原告係經營印刷製造業，89年度營利事業所得稅結算申
    報，原列報營業收入淨額20,705,230元及營業成本17,797,6
    16元，被告以其提示之成本表期初存料無法勾稽查核，按該
    業 (行業標準代號：1910-11)同業利潤標準毛利率26﹪核算
    營業毛利5,383,360 元，減除營業費用及損失總額2,942,79
    8 元，核算營業淨利2,440,562 元，因較按同業利潤標準淨
    利率9%核算之營業淨利1,863,470 元為高，乃依查核準則第
    6 條第1 項但書規定，核定營業淨利為1,863,470 元之事實
    ，為兩造所不爭，並有原告前開結算申報書、被告核定通知
    書及營利事業所得稅結算申報調查項目調整數額報告表附原
    處分卷可稽，堪信為真實。
四、原告不服循序提起行政訴訟，主張：被告於訴願中，並未通
    知原告提示有關帳證紀錄，而訴願決定所稱原告提示之相關
    成本表中所列期初存料品名、數量與上年度期末存料有所差
    異部分，主要係因印刷市場紙張原料調動，導致部分之單位
    換算差異，原告已再檢附新事證及成本分析表、成本計算表
    供核，被告應根據有關帳證紀錄核實認定等語。故本件之爭
    執，厥在於被告以原告提出之帳證無法勾稽，而按同業利潤
    標準核定其營業成本，是否有據？
五、經查：
    (一)按所得稅法第83條規定所謂未提示，兼指帳簿文據全部未
      提示，或雖提示而不完全、不健全或不相符者均有其適用
      。 (改制前行政法院61年度判字第198 號判例參照)。 又
      所謂帳證可勾稽，除形式上應具備法定要求之帳簿記載、
      內部（會計）憑證、外部（會計）憑證及各式分類帳與報
      表外，各項帳載、憑證及分類帳、表間應有合理關連性，
      且前後可以正向或逆向相互勾稽，始足當之。因此，稅捐
      稽徵機關進行調查或復查時，納稅義務人雖提出符合形式
      要件之帳簿、憑據等相關證明資料，但其相關證明資料間
      若無法互相查核勾稽，即無從證明納稅義務人申報之內容
      為真正，依前揭所得稅法第83條規定，納稅義務人即須受
      到推計課稅之不利益。
    (二)查原告係從事印刷製造業，經被告依原告於訴訟中補提示
      之帳證及重編之成本表查核結果，原告編製之「直接原料
      明細表」所列期初存貨與上（）年度結算申報期末存貨
      明細表之品名、數量不符，是以直接原料無法與成本勾稽
      ；且前開「直接原料明細表」所列期末存貨，亦與原申報
      書所列期末存貨明細表之品名、數量不符，前開重編之直
      接原料明細表若非原告臨訟補證之作，即表示原告原申報
      之期末存料明細表虛偽不實，益徵原告據以申報之帳證資
      料真實性顯有疑義，已難採信，原告亦未能提示其他載明
      印刷成品及原料種類規格之相關佐證資料供核，故綜上帳
      證諸多瑕疵及不合理處，足認原告雖有設置相關帳簿憑證
      ，惟其僅徒具帳證之形式外觀，而不具帳證之實質內涵，
      彼此間既無法相互查核勾稽，自無從證明原告申報之內容
      為真正，故被告依所得稅法第83條第1 項規定，按同業利
      潤標準核定其所得額，揆諸前揭說明，並無不合。
    (三)原告雖主張本年度期初存貨與上年度期末存貨不符，係因
      單位換算差異所致云云。惟查，企業個體係以永續經營為
      假設，僅為衡量企業經營績效，而以人為的方式將永續之
      企業生命切割為不同之會計期間，以計算各期損益；是企
      業所有以會計原則記錄之經濟事項，均應具有連貫性而不
      間斷，彼此間亦有一定之邏輯關係，因此，一個會計科目
      係記載該科目所發生之一連串事項，則本期期初存貨為上
      期期末存貨之延續（即自上期期末存貨直接結轉至本期初
      存貨，兩者具有同一性），除非前期期末之認列記載發生
      錯誤，否則二者之金額應相等，如有錯誤時，應循錯誤更
      正程序更正之，然原告並未主張上期期末存貨之記載有錯
      誤情事，亦未申請更正錯誤，已與前開會計理論不符，原
      告亦未能具體指出該錯誤資訊如何導致成本表編製錯誤之
      結果，核其提示之帳證紊亂致成本無法勾稽查核之問題仍
      無法解決，被告按同業利潤標準核定其所得額，即無違誤
      。原告空言泛稱前開存貨差異係因單位換算差異所致，被
      告應查帳核實認定云云，亦無足取。
六、綜上所述，原告之主張，均不足採。原處分於法並無違誤，
    訴願決定予以維持，亦無不合，原告訴請撤銷，為無理由，
    應予駁回。
據上論結，本件原告之訴為無理由，爰依行政訴訟法第98條第3
項前段、第218條、民事訴訟法第385條第1項前段，判決如主文
。
中    華    民    國    95    年     8    月   23     日
                        第二庭審判長法  官  徐瑞晃
                                    法  官  吳慧娟
                                    法  官  蕭惠芳
上為正本係照原本作成。
如不服本判決，應於送達後20日內，向本院提出上訴狀並表明上
訴理由，如於本判決宣示後送達前提起上訴者，應於判決送達後
20日內補提上訴理由書（須按他造人數附繕本）。
中    華    民    國    95    年     8    月   23     日
                                    書記官  李淑貞


司法院資訊處製作；財團法人民間司法改革基金會備份。
